臺灣臺南地方法院民事判決　　　　　　　 96年度訴字第799號
原　　　告　乙○○
訴訟代理人　甲○○
被　　　告　丁○○
訴訟代理人　丙○○
上列當事人間請求分割共有物事件，經本院於民國96年9月5日言
詞辯論終結，判決如下：
　　主    　文
兩造共有坐落台南縣七股鄉○○○段一六○八地號、地目田、面
積一六四四平方公尺土地，分割如附圖一所示：即編號甲面積一
三一五平方公尺分歸原告乙○○取得；編號乙面積三二九平方公
尺分歸被告取得。同段一七四六地號、地目田、面積一二九一平
方公尺土地，分割如附圖二所示：即編號Ａ面積一○三三平方公
尺分歸原告取得；編號Ｂ面積二五八平方公尺分歸被告取得。
訴訟費用由被告負擔五分之一，餘由原告負擔。
    事實及理由
一、原告主張：
  (一)坐落台南縣七股鄉○○○段1608地號土地、地目田、面積16
    44平方公尺、同段1746地號土地、地目田、面積1291平方公
    尺土地，由原告與被告所共有，原告應有部分為5分之4，被
    告應有部分為5分之1。
  (二)按共有人得隨時請求分割共有物，但因物之使用目的不得分
    割或契約訂有不分割期限者，不在此限。本件系爭土地各共
    有人間並無不分割協議，且其性質亦無不能分割之情形，又
    兩造間因分割事宜進行協調，多次反覆討論分割方案，惟仍
    無法達成協議，原告為儘速解決土地問題，無奈之餘依法提
    起訴訟請求裁判分割。
  (三)本件兩造為兄妹，請求分割之土地有二筆，並不相連。之前
    與被告曾協調是否用合理價格買受或賣出應有部分，但與被
    告無法達成協議。原告請求按實地原物分割，原告分割後取
    得之土地在系爭土地之何側均可，可讓被告先選擇取得位置
    ，原告僅請求按應有部分面積取得應得部分之土地即可。
  (四)聲明：
    1.兩造共有坐落台南縣七股鄉○○○段1608地號、面積1644
      平方公尺土地應予分割，其分割方法為：如附圖三-1所示
      Ａ部分面積1315平方公尺由原告取得；Ｂ部分面積329 平
      方公尺由被告取得。
    2.兩造共有坐落台南縣七股鄉○○○段1746地號、面積1291
      平方公尺土地應予分割，其分割方法為：如附圖三-2所示
      Ｃ部分面積1033平方公尺由原告取得；Ｄ部分面積258 平
      方公尺由被告取得。
二、被告抗辯：
  (一)系爭二筆土地原係兩造之母親一人所有，於母親過世後，本
    應由被告及其四位兄弟共同繼承，但當時另4人將其應有部
    分之權利出賣予原告，故系爭土地僅由原告及被告繼承而共
    有，應有部分為原告5分之4，被告5分之1。
  (二)系爭土地之分割方案，被告認應以下列三種方案分割，以下
    依被告主張之優先次序排列之：
    1.應將系爭土地均分成五等分，由兩造抽籤決定所分得之位
      置，其餘土地再由另一人取得。因當初兩造取得系爭土地
      係基於繼承，而原有5位兄弟對系爭土地有權利，因此應
      分五份，由兩造抽籤決定取得位置，較為公平。
    2.如第1案不可行，應按法律規定，將系爭土地變賣，由共
      有人依原應有部分比例，取得價金。因為如果原物分割，
      被告分到的土地很狹長，無法耕種，因此變賣較為適當。
    3.如法院認原物分割較為適當，被告希望1608地號土地部分
      ，可以分得西側，1746地號土地部分，可以分得南側，以
      與地界之平行線，按應有部分比例分割。
三、按各共有人如非因物之使用目的不能分割或契約訂有不分割
    期限者，得隨時請求分割共有物，民法第823條第1項定有明
    文。查系爭1608、1746地號土地為兩造所共有，應有部分原
    告為5分之4、被告為5分之1，有土地登記簿謄本在卷可參（
    調字卷第6、7頁）。又系爭二筆土地之地目為田，屬特定農
    業區之農牧用地，依其使用目的並無不能分割之情事；且兩
    造間未訂立不分割之特約，亦無法達成分割協議等情，兩造
    均不爭執，是原告依前開規定訴請分割系爭土地二筆，核屬
    允當，自應准許。
四、查系爭1608地號土地之東側鄰地有多座墳墓，系爭土地上有
    墳墓一座，其他為雜草，現無耕種。南側為水溝，北側臨17
    3號縣道。系爭1746地號土地上現為雜草，北邊、南邊各有
    田埂一條，西側、東側各有溝渠一條，西側有農路。經本院
    現場履勘屬實，製有勘驗筆錄、現場附圖（卷23－30頁），
    並有台南縣佳里地政事務所96年8月16日複丈成果圖（卷57
    －61頁）、原告提出之現場照片（卷15－16頁）在卷可稽。
    本院審酌：
    1.按農業發展條例第16條第1項第3款規定：「本條例中華民
      國八十九年一月四日修正施行後所繼承之耕地，得分割為
      單獨所有」。又同法第16條第2項明文規定「前項第三款
      及第四款所定共有耕地，辦理分割為單獨所有者，應先取
      得共有人之協議或法院確定判決，其分割後之宗數，不得
      超過共有人人數。」經查系爭土地為特定農業區之農牧用
      地，兩造係因繼承取得系爭土地所有權，此有卷附土地登
      記謄本可稽，故系爭土地為農業發展條例第3條第11款之
      耕地，依上開農業發展條例之規定，本件系爭土地分割後
      之宗數，不得超過共有人人數。又按請求分割共有物，為
      終止共有關係之方法，兩造均為系爭土地共有人之一，法
      院准以原物分割，應按各共有人應有部分之比例，將系爭
      土地分配於兩造取得，以消滅原來之共有關係，始為合法
      （最高法院69年度台上字第1362號判決要旨參照）。因之
      本件共有土地之分割，應按各共有人之應有部分比例為基
      準，同時分割後之土地宗數，亦不得超過共有人人數，始
      與上開法律規定相符。被告提出之分割方案1，主張先將
      系爭土地均分成五等分，由兩造抽籤決定所分得土地位置
      等情，經核與前開農業發展條例之規定及共有人按應有部
      份比例分割之方法不符，是被告所提此一方案顯不可採。
    2.按共有物分割之方法，須先就原物分配，於原物分配有困
      難時，則予變賣，以價金分配於各共有人。而就原物分配
      時，如發見共有人中有不能按其應有部分受分配者，亦得
      以金錢補償之，並非定出於變賣之一途，最高法院51年台
      上字第271號判例可資參照。是共有物之分割應優先以原
      物分配之方法為之。又被告提出之分割方案2，主張變賣
      共有物，將變賣所得價金分配予各共有人等情，業經原告
      表示反對（卷33頁筆錄參照），且原告於系爭土地之應有
      部分各有5分之4，就1608地號土地，其應有部分面積約為
      1315平方公尺，就1746地號土地，面積約有1033平方公尺
      ，如以原物分配，各人分得之土地尚得整體利用，如將系
      爭二筆土地全部變賣，使原告喪失原物分配取得實地之利
      益，故本院認以變賣方式分割，並不適當。
    3.附圖一、二所示之分割方案，係被告當庭陳明如法院認上
      開二個分割方案不適當時，其願取得1608地號西側位置土
      地，1746地號南側位置土地（本院卷33頁筆錄），原告就
      此亦無意見。是本院考量系爭土地之現況，共有人之意願
      ，使各該土地之所有人分割後能為土地整體利用，發揮土
      地最大效用，認依附圖一、二予以分割，方屬對系爭土地
      共有人全體最為有利之方案。被告固表示其如分得土地原
      物，於1746地號土地所分得部分狹長，無法種植作物等情
      。然查系爭1746地號土地，本屬狹長之長方形土地，依被
      告之應有部分分配，僅能分配到土地5分之1面積即約258
      平方公尺之土地範圍，且系爭土地事實上並現無耕作，雜
      草叢生，有現場照片及勘驗筆錄可參（卷16頁、27頁），
      以原物分割時，並應考慮兩造土地臨路狀況與分配之公平
      性，是認採取與現有農路垂直之分割線，較為適當。
五、綜上所述，為求系爭土地之充分利用、兼顧兩造利益及意願
    ，本院認以附圖一、二所示之分割方案最為適當，爰定分割
    方法為主文所示。
六、按因共有物分割、經界或其他性質上類似之事件涉訟，由敗
    訴當事人負擔訴訟費用顯失公平者，法院得酌量情形，命勝
    訴之當事人負擔其一部，民事訴訟法第80條之1定有明文。
    本件原告請求裁判分割共有物，被告並未表示反對，惟因分
    割方法無法達成協議，兩造於訴訟進行中所提出之分割方案
    及原告所支出之測量費等，均係為伸張或防衛權利所必要，
    本院認本件訴訟費用應由兩造依應有部分比例負擔訴訟費用
    ，附此敘明。
七、據上論結，本件原告之訴為有理由，依民事訴訟法第78條、
    第80條之1，判決如主文。
中　　華　　民　　國　　96　　年　　9 　　月　　19　　日
                 民事第二庭    法　官   蔡孟珊
以上正本係照原本作成。
如對本判決上訴，須於判決送達後20日內向本院提出上訴狀。
中　　華　　民　　國　　96　　年　　9 　　月　　19　　日
                                書記官　吳幸芳
